【裁判字號】    98,上訴,2970
【裁判日期】    990113
【裁判案由】    毒品危害防制條例
【裁判全文】
臺灣高等法院刑事判決                98年度上訴字第2970號
上  訴  人  臺灣板橋地方法院檢察署檢察官
被      告  乙○○
                   （另案於臺灣臺北監獄執行中）
指定辯護人  本院公設辯護人陳德仁
被      告  甲○○
                   （另案於臺灣桃園女子監獄執行中）
選任辯護人  孔菊念律師
上列上訴人因被告等違反毒品危害防制條例案件，不服臺灣板橋
地方法院97年度訴字第4493號，中華民國98年6月11日第一審判
決（起訴案號：臺灣板橋地方法院檢察署96年度偵字第26737號
），提起上訴，本院判決如下：
    主  文
上訴駁回。
    理  由
一、本件上訴人即檢察官對於原審諭知被告乙○○、甲○○共同
    販賣第二級毒品無罪部分，提起上訴。至於原審判決被告乙
    ○○持有第一級毒品有罪部分，因檢察官及被告乙○○均未
    上訴，此部分業已確定在案，不在本院審理範圍，合先敘明
    。
二、本件公訴意旨略以：被告乙○○、甲○○均明知甲基安非他
    命係毒品危害防制條例所列之第二級毒品，依法不得販賣，
    竟意圖營利，共同基於販賣第二級毒品甲基安非他命之犯意
    聯絡，先由被告乙○○於不詳時間，在臺北市萬華區青年公
    園，以不詳代價向真實姓名年籍不詳綽號「大頭」之成年男
    子，購入第二級毒品甲基安非他命，再以分裝勺、電子磅秤
    、葡萄糖、分裝袋等工具將毒品分裝後，以0000000000、00
    00000000、0000000000等行動電話作為聯絡之工具，而於江
    建興、邱嘉傑傳送簡訊或撥打電話聯絡後，於民國96年2月
    間某日，在臺北縣中和市○○路149之2號附近某便利商店外
    ，以不詳代價販賣第二級毒品甲基安非他命予江建興；另於
    96年7、8月間，在臺北縣中和市○○街385巷7號2樓，以每
    包新臺幣（下同）1,000元之價格販賣第二級毒品甲基安非
    他命予邱嘉傑。嗣於96年10月30日21時30分許，為警在臺北
    縣中和市○○路385巷7號前及7號2樓201室查獲，並扣得被
    告乙○○所持有之第一級毒品海洛因1包（毛重0.35公克，
    此部分經原審判處被告乙○○罪刑確定）、第二級毒品甲基
    安非他命12包（被告乙○○另犯施用第二級毒品罪，此部分
    扣案第二級毒品，經臺灣板橋地方法院以96年度簡字第8566
    號判決諭知沒收在案）、0000000000、0000000000、000000
    0000號行動電話各1支、電子磅秤2台、安非他命吸食器1個
    、玻璃球3個、分裝勺5支、葡萄糖1包、安非他命殘渣袋5個
    、分裝袋46個等物。因認被告乙○○、甲○○共同涉犯毒品
    危害防制條例第4條第2項之販賣第二級毒品罪嫌。
三、按犯罪事實應依證據認定之，無證據不得認定犯罪事實，刑
    事訴訟法第154條第2項定有明文。又認定犯罪事實所依證據
    ，係指合法積極證據，就犯罪事實能為具體之證明者而言；
    苟積極證據不足為不利於被告之認定時，即應為有利於被告
    之認定，更不必有何有利之證據，如無相當之證據，或證據
    不足以證明，自不能以推測或擬制之方法，以為裁判之基礎
    ，最高法院著有30年上字第816號判例、40年臺上字第86號
    判例可參。再者，依據刑事訴訟法第161條第1項規定，檢察
    官就被告犯罪事實，應負舉證責任，並指出證明之方法。因
    此，檢察官對於起訴之犯罪事實，應負提出證據及說服之實
    質舉證責任。倘其所提出之證據，不足為被告有罪之積極證
    明，或其指出證明之方法，無從說服法院以形成被告有罪之
    心證，基於無罪推定之原則，自應為被告無罪判決之諭知，
    此觀最高法院92年臺上字第128號判例意旨自明。
四、檢察官認被告乙○○、甲○○共同涉犯販賣第二級毒品甲基
    安非他命罪嫌，係以：被告乙○○、甲○○於警詢及偵查中
    關於扣案第二級毒品甲基安非他命來源之供述、證人邱嘉傑
    於偵查中之證述、證人江建興於偵查中及原審之證述、偵查
    卷附行動電話簡訊翻拍照片及被告乙○○供稱扣案之第二級
    毒品甲基安非他命12包、0000000000行動電話、電子磅秤2
    台、安非他命吸食器1個、玻璃球3個、分裝勺5支、安非他
    命殘渣袋5個、分裝袋46個等物為其所有，被告甲○○供稱
    扣案之0000000000、0000000000號行動電話為其所使用等證
    據資料，作為論斷之依據。
五、訊據被告乙○○、甲○○均堅決否認有公訴意旨所稱之共同
    販賣第二級毒品犯行，被告乙○○辯稱：我不認識江建興，
    扣案之甲基安非他命係購入供自己施用，並非販賣予邱嘉傑
    等語；被告甲○○辯稱：我不認識邱嘉傑，我為了買易付卡
    ，有用0000000000號行動電話與江建興聯絡2次，可能是因
    為購買易付卡發生糾紛，江建興才會說我賣毒品等語。
六、經查：
（一）本件員警於96年10月30日21時30分許，在臺北縣中和市○
      ○路385巷7號前，自被告乙○○身上扣得第二級毒品甲基
      安非他命7包、0000000000號行動電話1支，另於被告乙○
      ○、甲○○位於臺北縣中和市○○路385巷7號2樓201室之
      租屋處及遮雨板上，扣得第二級毒品甲基安非他命5包、
      電子磅秤2台、安非他命吸食器1個、玻璃球3個、分裝勺5
      支、安非他命殘渣袋5個、0000000000、0000000000號行
      動電話、分裝袋46個等物之事實，固經被告乙○○、甲○
      ○於警詢、偵訊、原審及本院審理時供明在卷，並有臺北
      縣政府警察局海山分局搜索扣押筆錄暨扣押物品目錄表、
      扣案物品照片附卷可參（見臺灣板橋地方法院檢察署96年
      度偵字第26737號偵查卷第38頁至第44之1頁、第60頁至第
      62頁）。而扣案甲基安非他命共12包，經臺灣檢驗科技股
      份有限公司以GC/MS方法（氣相層析/質譜儀法）鑑定確認
      結果，均檢出第二級毒品甲基安非他命成分（其中7包合
      計毛重6.69公克，另5包合計毛重4.75公克），有該公司9
      6年11月14日報告編號CH/2007/B0160、CH/2007/B0161號
      濫用藥物檢驗報告在卷可稽（見同上偵查卷第169頁、第1
      71頁）。惟質之被告乙○○、甲○○2人，其等均否認利
      用前述扣案物作為販賣第二級毒品犯罪使用，而被告2人
      持有甲基安非他命、電子磅秤、分裝袋等物之原因甚多，
      或係單純持有，或供施用第二級毒品犯罪之用，並非必然
      與販賣第二級毒品有關。至於扣案行動電話，亦為一般常
      見之隨身攜帶通聯工具，在無確切證據之情況下，尚不能
      遽以認定被告乙○○、甲○○2人係利用上述分裝袋及電
      子磅秤分裝扣案第二級毒品甲基安非他命，並以00000000
      00號、0000000000、0000000000號等行動電話作為聯絡工
      具而出售甲基安非他命予邱嘉傑、江建興。此外，參諸被
      告乙○○為警查獲時所採之尿液檢體確檢出甲基安非他命
      代謝物之陽性反應，其施用第二級毒品甲基安非他命之犯
      行，並經臺灣板橋地方法院以96年度簡字第8566號判決判
      處有期徒刑5月，如易科罰金以1千元折算1日確定在案，
      有本院被告前案紀錄表、上開刑事判決可稽，被告乙○○
      本身既有施用甲基安非他命之行為，以本件扣案之第二級
      毒品甲基安非他命合計毛重為11.44公克，劑量非多，扣
      案物中又有安非他命殘渣袋5袋及玻璃球與吸食器等施用
      工具，被告乙○○辯稱其購入本件甲基安非他命之目的在
      於供己施用，並非全然無據，檢察官忽略此部分有利於被
      告之事實，認定被告乙○○所持有之甲基安非他命係意圖
      營利而販入供其與被告甲○○共同出售圖利之用，容有率
      斷之虞。
（二）對於被告乙○○、甲○○有無於96年7 、8 月間出售第二
      級毒品甲基安非他命予邱嘉傑乙節，邱嘉傑於97年7月15
      日接受檢察官偵訊時雖以證人身份具結證稱：我有使用00
      00000000號行動電話傳送內容「我是阿傑，有東西嗎？」
      的簡訊至被告乙○○0000000000號行動電話（按傳送時間
      為96年10月29日），當時我是要向他買安非他命，問他有
      無毒品，我跟他至少拿過2次毒品，每次1,000元、1小包
      的安非他命，都是去他家拿，大約在96年7、8月時，我有
      跟被告乙○○拿毒品，96年10月29日傳簡訊那次沒有拿到
      毒品，我跟被告乙○○聯絡時，被告甲○○有代接過電話
      ，但是我不會跟被告甲○○拿毒品，我只會問她被告乙○
      ○在不在，我都是直接跟被告乙○○拿毒品云云（見同上
      偵查卷第144頁、第145頁），然其於原審即翻異證詞，改
      證稱：我在96年4、5月到96年10月間有使用0000000000號
      行動電話，我不清楚我在96年10月29日是否有傳送內容「
      我是阿傑，有東西嗎？」的簡訊到被告乙○○使用之行動
      電話，但是在10月底時，我已經沒有使用上開手機，95年
      6、7、8月時，我曾經住在被告乙○○家，在7、8月時，
      我和被告乙○○一起去青年公園門口向朋友買毒品，那是
      我認識的藥頭，我們一人出一半的錢，我並沒有向被告乙
      ○○買過毒品等語（見原審卷第123頁、第124頁）。觀邱
      嘉傑之偵訊證述內容，其所稱購買甲基安非他命之聯絡對
      象，僅有被告乙○○，並未包含被告甲○○，檢察官認為
      被告甲○○與被告乙○○共同出售第二級毒品甲基安非他
      命予邱嘉傑，即屬無據。又邱嘉傑就其是否曾向被告乙○
      ○購買甲基安非他命，於偵訊所言顯與原審證詞不相一致
      ，其證詞前後反覆，苟無補強證據足以擔保其偵訊陳述之
      真實性，當無從僅憑邱嘉傑於偵訊所為片面證詞，而為不
      利於被告乙○○之認定。
（三）另有關被告乙○○、甲○○被訴於96年2月間，共同販賣
      第二級毒品甲基安非他命予江建興部分，證人江建興於97
      年7月16日偵查中即具結證稱：0000000000號行動電話是
      我在使用，我在95年執行完畢後就沒有再施用毒品，我不
      認識被告乙○○、甲○○，沒有向他們買過毒品，也沒有
      傳送內容「有的時候拿給我，拿500」的簡訊等語（見同
      上偵查卷第152頁、第153頁）。嗣其於97年7月21日接受
      檢察官偵訊時改稱：我之前有跟她（指被告甲○○）約過
      要買毒品，但都沒買成，她約一個地方，讓我等一兩個小
      時，又改來改去，他們可能怕我是警察的線民，我跟甲○
      ○認識，我不認識乙○○，有的時候，我在那邊等很久，
      打電話問她都說在忙，又不拿來給我云云，而後在檢察官
      告知其最近尿液檢驗報告若呈陰性反應，則不予追究施用
      第二級毒品犯行時，再度改稱：我跟甲○○買過1次，大
      概是96年2月左右，我打電話給她，她叫我在便利商店附
      近等，我就在我們家附近的便利商店等，她就叫一個我不
      認識等人拿過來給我，是一小包安非他命，價錢我忘記了
      云云（見同上偵查卷第157頁）。觀江建興之97年7月21日
      偵訊筆錄之記載，其當日係以證人身份接受檢察官偵訊，
      惟檢察官卻未告以具結義務及偽證罪之處罰，且未於供前
      或供後使其具結（見同上偵查卷第156頁、第157頁），依
      刑事訴訟法第158條之3規定，證人江建興於97年7月21日
      接受檢察官偵訊所為陳述，並無證據能力，不得直接以之
      作為認定被告乙○○、甲○○犯罪之憑據。至江建興於原
      審雖具結證稱：我認識被告甲○○，不認識被告乙○○，
      朋友介紹我向被告甲○○購買安非他命，我在96 年間有
      施用安非他命，我向被告甲○○買過安非他命2、3次，在
      96年2月，我用0000000000號行動電話向被告甲○○買1,
      000多元、重量約0.2公克的安非他命，我在電話中跟被告
      甲○○說我要男的，要買1張，講完電話沒有多久後就進
      行交易，我們是約在臺北市○○區○○路的便利商店，由
      被告甲○○拿毒品給我，我當場把錢交給她，我在偵查中
      說約在便利商店那1次，是約在臺北市○○路上的便利商
      店，並不是約在臺北縣中和市○○路附近的便利商店，那
      次是被告甲○○親自拿給我，除了96年2月這次約在萬大
      路上的便利商店，其他幾次也都是約在萬華區，因為被告
      甲○○住在萬華，我跟她交易過2、3次，我在偵查中（指
      97年7月21日偵訊）說96年2月甲○○叫1個不認識的人拿
      毒品來便利商店，那是其中1次，另外2次是約在萬華區的
      便利商店，都是被告甲○○親自拿來，我在96年10月30日
      晚上用0000000000號行動電話傳送簡訊「我這裡有不錯的
      男生要嗎」、「有的時候打給我，拿500」給被告甲○○
      ，是要向她買500元的安非他命云云（見原審卷第145頁至
      第148頁），將其於97年7月21日之偵訊陳述作為原審證詞
      之一部分。然核對江建興於偵訊及原審之證詞，其並未證
      稱曾向被告乙○○購買過甲基安非他命，且對於是否認識
      被告甲○○、是否使用0000000000號行動電話傳送簡訊給
      被告甲○○及向被告甲○○購買甲基安非他命之時間、地
      點、次數、金額等毒品交易情節，前後所述均有不同。另
      觀偵查卷附手機簡訊翻拍照片，有2則簡訊係來自於「小
      張」，其中1則內容為「我這裡有不錯的男生要嗎」（見
      同上偵查卷第57頁），縱認所稱「男生」是指甲基安非他
      命，因該簡訊文義明顯係「小張」欲販賣疑似毒品之東西
      予被告甲○○，而非被告甲○○向「小張」兜售毒品；另
      1則內容為「有的時候打給我，拿500」（見同上偵查卷第
      57頁），用語模糊，傳送該簡訊之人目的為何？被告甲○
      ○如何回應？實難揣斷，更遑論上開簡訊傳送日期為96年
      10月30日，當無從以該欠缺關聯性之簡訊內容，作為認定
      被告乙○○、甲○○於96年2月間確有販賣甲基安非他命
      予江建興之行為之佐證。而江建興對於其有無向被告甲○
      ○購買甲基安非他命，於96年7月15日、同年月21日，前
      後兩度接受檢察官偵訊所為之陳述既有不同，後者又未經
      具結程序，且與其在原審證稱向被告甲○○購買甲基安非
      他命之時地、次數亦有出入，本案復無其他補強證據足資
      證明江建興於原審作證所述為真，自難僅憑江建興上開有
      瑕疵之證述，逕認被告乙○○、甲○○曾販售第二級毒品
      甲基安非他命予江建興。
七、綜上所析，本件證人邱嘉傑、江建興所為不利於被告乙○○
    、甲○○2人之證述之真實性，仍有合理懷疑之餘地，而檢
    察官所舉其他證據，亦不足作為佐證，據以證明被告乙○○
    、甲○○確有於96年2月間及96年7、8月間，共同販賣第二
    級毒品甲基安非他命予江建興、邱嘉傑之犯行，揆諸首揭說
    明，即應為被告2人無罪之諭知。
八、檢察官雖不服原審諭知被告乙○○、甲○○無罪之判決，提
    起上訴，上訴理由略以：
（一）證人之陳述有前後不符，或相互間有所歧異時，究竟何者
      為可採，法院乃得本其自由心證予以斟酌，非謂一有不符
      或矛盾，即應認其全部均為不可採信。復依「案重初供」
      之經驗法則，被告或證人於案發後，所初為之供述或證述
      ，因較未受外界干擾或衡量利弊得失，故該等供述或證述
      ，原則上應具有較高之可信性，前引證人邱嘉傑於偵查中
      具結證詞，已就被告乙○○販賣安非他命之事實，證述明
      確，邱嘉傑雖嗣於原審翻異前詞，惟邱嘉傑因供己吸食之
      目的，購買一小包安非他命，實無為與被告乙○○平分出
      資，而一起購買之必要，而邱嘉傑以0000000000行動電話
      門號傳送「我是阿傑，有東西嗎？」之簡訊，係邱嘉傑向
      被告乙○○購買安非他命之簡訊，亦經邱嘉傑於偵查中證
      述在案，該簡訊之發送時間雖為96年10月29日，但仍可佐
      證邱嘉傑於偵查中所言，並非空言攀誣之詞。再者，邱嘉
      傑亦於原審詰問過程中，肯認其於偵查中作證所述，為依
      據事實之陳述，可見證人邱嘉傑應係於被告在場而懼於吐
      實，致前後供述不一，邱嘉傑於原審之證述，為事後迴護
      之詞，不足採信，而應以其偵查中之證述較值採信。
（二）證人江建興於97年7月21日偵查中具結證稱：我認識被告
      甲○○，不認識被告乙○○。確實有傳送卷附之被告張雅
      琴之手機簡訊予被告張雅琴跟她買毒品，但沒有買成，傳
      簡訊給她是要買安非他命；大概是96年2月左右，有跟被
      告甲○○買過1次（毒品），我打電話給她，她叫我在便
      利商店附近等，我就在我家附近之便利商店等，她叫一個
      不認識的人拿來，是1小包安非他命等語在卷。嗣於原審
      明確證述其向被告甲○○購買安非他命之事實經過，其雖
      於原審證稱曾向被告甲○○共販賣2、3次安非他命，惟除
      被告甲○○於96年2月間之一次販賣行為為本件起訴之範
      圍外，其他之販賣行為非本件所得審究之範圍，亦不宜以
      此即遽認江建興於偵審中所證述關於被告甲○○之於96年
      2月間販賣安非他命予江建興之部分事實，全不足採信，
      原審認江建興之證詞有重大瑕疵，容有誤會。至本案卷附
      之江建興與被告甲○○間之手機簡訊內容翻拍資料，雖如
      原審所認用語模糊，以及由該等簡訊之發送時間等情綜合
      觀之，而不足為認定本案犯罪事實之直接證據，然亦無礙
      於本案以江建興之證詞而認定被告2人之犯罪事實。
九、本院查：
（一）揆諸最高法院96年度臺上字第1029號判決意旨，施用毒品
      者，其所稱向某人購買之供述，本須補強證據以擔保其供
      述之真實性。良以施用毒品者其供述之憑信性本不及於一
      般人，況施用毒品者其供出來源，因而破獲者，法律復規
      定得減輕其刑，其有為偵查機關誘導、或為邀輕典而為不
      實之陳述之可能，其供述之真實性自有合理之懷疑。從而
      ，認施用毒品者關於其向某人購買毒品之供述，必須補強
      證據佐證，以擔保其供述之真實性，俾貫澈刑事訴訟無罪
      推定及嚴格證明之基本原則。而所謂補強證據，必須與施
      用毒品者關於相關毒品交易之供述，具有相當程度之關聯
      性，且足使一般人對於施用毒品者之供述無合理之懷疑存
      在，而得確信其為真實，始足當之。本件證人邱嘉傑於偵
      訊時證稱其購買第二級毒品甲基安非他命之聯絡對象，僅
      有被告乙○○，未包含被告甲○○，偵查檢察官未詳加區
      辨，以之認定被告甲○○與被告乙○○共同出售第二級毒
      品甲基安非他命予邱嘉傑，已有未合。而證據證明力如何
      ，依刑事訴訟法第155條第1項規定，係許法院依其心證自
      由判斷，對於證據證明力之評價，必須符合客觀之經驗法
      則與論理法則，並無檢察官所謂「案重初供」原則，比對
      邱嘉傑於偵訊及原審之證詞，其究竟係向被告乙○○購買
      第二級毒品甲基安非他命，或係與被告乙○○合資向他人
      購買，前後所言不同，以此單純事實即有如此齟齬，其所
      為不利於被告乙○○之證言，本難以直接採認，檢察官未
      提出補強證據作為擔保邱嘉傑偵訊證詞真實可信之基礎，
      其所謂邱嘉傑係因被告在場而懼於吐實，致前後供述不一
      ，邱嘉傑於原審之證述，為事後迴護之詞，不足採信，應
      以其偵查中之證述較值採信之論述，僅為檢察官單方推斷
      ，洵無可採。至於檢察官所引「我是阿傑，有東西嗎？」
      之簡訊，並未述及甲基安非他命之交易，而無論邱嘉傑發
      送該則簡訊予被告乙○○之目的是否在於詢問被告乙○○
      有無甲基安非他命，因該簡訊發送時間為96年10月29日，
      其與被告乙○○、甲○○被訴於96年7、8月間，共同販賣
      第二級毒品甲基安非他命予邱嘉傑之犯罪事實，根本不具
      時序之關聯性。檢察官以此作為佐證而認定被告乙○○、
      甲○○有販賣第二級毒品甲基安非他命予邱嘉傑之犯行，
      違反前引最高法院判決所揭櫫之證據法則，亦屬無據。
（二）證人江建興於97年7月21日偵查中接受檢察官偵訊所為證
      詞，並未具結，依刑事訴訟法第158條之3規定，核無證據
      能力，此可見前述理由說明，檢察官認江建興於該日所言
      不利於被告甲○○之證詞業經具結，已有誤會。又通觀本
      案卷證，江建興從未證述其曾向被告乙○○購買第二級甲
      基安非他命，而關於江建興究竟有無向被告甲○○購買第
      二級毒品甲基安非他命乙節，江建興於偵查中即有不同說
      法，其在原審作證時，就所謂向被告甲○○購買第二級毒
      品甲基安非他命之交易地點、時間、次數，又與其在偵訊
      中所言不同，本案復無其他佐證可擔保其原審證述之真實
      性，自無從以其於原審之片面證詞而入被告乙○○、甲○
      ○於罪。
十、據上，原審以本件欠缺積極證據證明被告乙○○、甲○○有
    公訴意旨所稱之共同販賣第二級毒品之犯罪事實，就此部分
    諭知其2人無罪之判決，並無違誤。檢察官上訴意旨執前詞
    指摘原審此部分判決不當，求為撤銷改判被告2人被訴共同
    販賣第二級毒品部分有罪，為無理由，應予駁回。
據上論斷，應依刑事訴訟法第368條、第371條，判決如主文。
本案經檢察官繆卓然到庭執行職務。
中    華    民    國    99    年     1    月    13    日
                  刑事第十三庭  審判長法  官    曾德水
                                      法  官    遲中慧
                                      法  官    陳恆寬
以上正本證明與原本無異。
檢察官如不服本判決，應於收受送達後10日內向本院提出上訴書
狀，其未敘述上訴之理由者並得於提起上訴後10日內向本院補提
理由書（均須按他造當事人之人數附繕本）「切勿逕送上級法院
」。
                                      書記官    黃家麟
中    華    民    國    99    年    1     月    13    日


司法院資訊處製作；財團法人民間司法改革基金會備份。
